ACORDAO-COMPLETO-2399030

ACÓRDÃO 6593/2020 ATA 19/2020 - SEGUNDA CÂMARA

VISTOS, relatados e discutidos estes autos da Tomada de Contas Especial instaurada pela Caixa Econômica Federal - CAIXA, em desfavor do Sr. Gerôncio Antônio Figueiredo Silva, Prefeito de Trindade/PE no período de 1º/1/2009 a 31/12/2012, em razão da não execução do objeto previsto no Contrato de Repasse 0201679-44/2006/MAPA/CAIXA, firmado entre o Ministério da Agricultura, Pecuária e Abastecimento - MAPA, representado pela CAIXA, e aquela municipalidade, que teve por objeto a transferência de recursos financeiros da União para a construção de matadouro no referido ente federado. 
 ACORDAM os Ministros do Tribunal de Contas da União, reunidos em Sessão da 2ª Câmara, ante as razões expostas pelo Relator, em: 
 9.1. nos termos dos arts. 1º, inciso I, 16, inciso III, alínea c, 19, caput, e 23, inciso III, da Lei 8.443/1992, julgar irregulares as contas do Sr. Gerôncio Antônio Figueiredo Silva, condenando-o pagamento das quantias abaixo discriminadas, com a fixação do prazo de quinze dias, a contar da notificação, para comprovar, perante o Tribunal (artigo 214, inciso III, alínea a do Regimento Interno) , o recolhimento da dívida aos cofres do Tesouro Nacional, atualizada monetariamente e acrescida dos juros de mora, calculados a partir das datas indicadas até a data do efetivo recolhimento, na forma prevista na legislação em vigor:
	Data
	Valor

	11/3/2010
	R$ 172.661,16

	24/2/2011
	R$ 42.568,36

 9.2. aplicar ao Sr. Gerôncio Antônio Figueiredo Silva a multa prevista nos arts. 19, caput, e 57 da Lei 8.443/1992, no valor de R$ 37.000,00 (trinta e sete mil reais) , fixando-lhe o prazo de quinze dias, a contar da notificação, para que comprove, perante este Tribunal (art. 214, inciso III, alínea a, do RI/TCU) , o recolhimento da referida importância aos cofres do Tesouro Nacional, atualizada monetariamente desde a data do presente Acórdão até a do efetivo recolhimento, se for paga após o vencimento, na forma da legislação em vigor;
 9.3. autorizar, caso requerido, nos termos do art. 26 da Lei 8.443/1992, c/c o art. 217 do Regimento Interno/TCU, o parcelamento das dívidas em até 36 (trinta e seis) parcelas mensais e sucessivas, sobre as quais incidirão os correspondentes acréscimos legais (débito: atualização monetária e juros de mora; multa: atualização monetária) , esclarecendo ao responsável que a falta de pagamento de qualquer parcela importará no vencimento antecipado do saldo devedor, sem prejuízo das demais medidas legais;
 9.4. autorizar, desde logo, nos termos do art. 28, inciso II, da Lei 8.443/1992, a cobrança judicial da dívida, caso não atendida a notificação;
 9.5. encaminhar cópia deste Acórdão à Procuradoria da República no Estado de Pernambuco, nos termos do § 7° do art. 209 do Regimento Interno do TCU, para a adoção das medidas que entender cabíveis, bem como à Caixa Econômica Federal, para conhecimento.

Tomada de Contas Especial instaurada pela Caixa Econômica Federal em razão da não execução do objeto previsto no Contrato de Repasse 0201679-44/2006/MAPA/CAIXA, que teve por objeto a transferência de recursos financeiros da União para a construção de matadouro.

Segunda Câmara

Município de Trindade/PE.

3. Responsável: Gerôncio Antônio Figueiredo Silva (XXX.174.584-XX).

Ana Arraes (Presidente).

13.1. Ministros presentes: Ana Arraes (Presidente), Augusto Nardes, Aroldo Cedraz e Raimundo Carreiro.
13.2. Ministra que alegou impedimento na Sessão: Ana Arraes (Presidente).
13.3. Ministros-Substitutos presentes: Marcos Bemquerer Costa (Relator) e André Luís de Carvalho.

MARCOS BEMQUERER

Trata-se da Tomada de Contas Especial instaurada pela Caixa Econômica Federal - CAIXA, em desfavor do Sr. Gerôncio Antônio Figueiredo Silva, Prefeito de Trindade/PE no período de 1º/1/2009 a 31/12/2012, em razão da não execução do objeto previsto no Contrato de Repasse 0201679-44/2006/MAPA/CAIXA - Siafi 583151 (peça 2, pp. 18/25) .
2.	Mencionado ajuste, firmado entre o Ministério da Agricultura, Pecuária e Abastecimento - MAPA, representado pela CAIXA, e o Município de Trindade/PE, teve por objeto a transferência de recursos financeiros da União para a construção de matadouro no referido município.
3.	Transcrevo, a seguir, com os devidos ajustes de forma, a instrução da Secex/TCE por meio da qual o presente feito é analisado (peça 16) :
"HISTÓRICO
2. O contrato de repasse foi firmado no valor de sendo até R$ 263.250,00 à conta do contratante e R$ 63.078,70 referentes à contrapartida. Posteriormente o valor da contrapartida foi alterado para R$ 94.749,86 (peça 4, p. 2-5) . Teve vigência de 29/12/2006 a 31/5/2012 (peça 2, p. 2325, e peça 3, p. 1-22) . Os recursos foram liberados por meio da Ordem Bancária 2007OB901085, de 12/9/2007, no valor de R$ 263.250,00 (peça 6, p.14) , tendo sido desbloqueados R$ 215.229,52 (R$ 172.661,16 em 11/3/2010 e R$ 42.568,36 em 24/2/2011) , conforme consta na peça 6, p. 6.
3. O objeto foi fiscalizado pela Caixa conforme consta nos Relatórios de Acompanhamento de Engenharia (peça 4, p. 26-30, e peça 5, p. 115) .
4. A prestação de contas parcial do valor relativo ao primeiro desbloqueio apresentada (peça 5, p. 17-19) foi aprovada, conforme consta no Parecer 110/2017 GIGOV/LI, de 11/9/2017 (peça 2, p. 23) , não tendo sido apresentada a prestação de contas do valor relativo ao segundo desbloqueio.
5. O fundamento para a instauração da Tomada de Contas Especial, conforme apontado no parecer supra, foi a não execução do objeto pactuado.
6. Por meio do Ofício 4513/2012/GIDURCA - GI Governo Caruaru/SR Centro Oeste de PE (peça 2, p. 5-10) , a Caixa notificou o responsável para que regularizasse a situação do objeto do contrato de repasse em razão de sua não execução ou devolvesse os recursos.
7. Diante do não saneamento das irregularidades apontadas e da não devolução dos recursos, instaurou-se Tomada de Contas Especial (peça 6, p. 15-19) . No Relatório de TCE conclui-se que o prejuízo importaria no valor total dos recursos repassados, imputando-se a responsabilidade ao Sr. Gerôncio Antônio Figueiredo Silva (...) em razão da não execução do objeto.
8. O Relatório de Auditoria 34/2018 do Ministério da Transparência e Controladoria Geral da União (peça 6, p. 27-29) chegou às mesmas conclusões. Após serem emitidos o Certificado de Auditoria, o Parecer do Dirigente e o Pronunciamento Ministerial (peça 6, p. 30-31, e peça 7, p. 1) , o processo foi remetido a esse Tribunal.
9. Na instrução inicial (peça 10) , analisando-se os documentos nos autos, concluiu-se pela necessidade de realização de citação do Sr. Gerôncio Antônio Figueiredo Silva. Abaixo, constam as informações necessárias à caracterização da irregularidade.
Irregularidade: execução parcial do objeto do Contrato de Repasse 0201679-44/2006/MAPA/CAIXA (Siafi 583151) , sem funcionalidade, gerando alcance social nulo, utilizando os recursos repassados pelo Ministério da Agricultura, Pecuária e Abastecimento para tal finalidade.
Dispositivo violado: parágrafo único do art. 70 da Constituição Federal; art. 145 do Decreto 93.872/1986; Cláusula Décima Segunda do contrato de repasse.
	Quantificação do débito:
	Valor
	Data da ocorrência
	Débito/Crédito

	R$ 172.661,16
	11/3/2010
	Débito

	R$ 42.568,36
	24/2/2011
	Débito

	Valor total do débito atualizado até 30/8/2018: R$ 352.131,53.
	Cofre para recolhimento: Tesouro Nacional.
Conduta: executar parcialmente o Contrato de Repasse 020167944/2006/MAPA/CAIXA (Siafi 583151) , não tendo seu objeto qualquer funcionalidade, gerando alcance social nulo, utilizando os recursos repassados pelo Ministério da Agricultura, Pecuária e Abastecimento para tal finalidade.
Nexo de causalidade: a execução parcial do objeto do contrato de repasse, sem qualquer funcionalidade, sem possibilidade de aproveitamento futuro, utilizando os recursos repassados pelo Ministério da Agricultura, Pecuária e Abastecimento para tal finalidade, resultou em dano ao Erário de R$ 215.229,52.
10.	Em cumprimento ao pronunciamento da unidade (peça 12) foi efetuada a citação do responsável, nos moldes adiante:
	Ofício
	Data
	Data de Recebimento 
	Nome do Recebedor 
	Observação
	Fim do Prazo para defesa

	1483/2018-TCU/SECEX-TCE (peça 13) 
	12/9/2018
	3/10/2018 (vide AR de peça 14) 
	Verônica Maria
	Ofício recebido no endereço do responsável, conforme pesquisa de endereço no Sistema da Receita Federal (peça 15) .
	24/10/2018

11. Transcorrido o prazo regimental, o responsável permaneceu silente, devendo ser considerado revel, nos termos do art. 12, § 3º, da Lei 8.443/1992.
EXAME TÉCNICO
12. Preliminarmente, cumpre tecer breves considerações sobre a forma como são realizadas as comunicações processuais no TCU. A esse respeito, destacam-se o art. 179, do Regimento Interno do TCU (Resolução 155, de 4/12/2002) e o art. 4º, inciso III, § 1º, da Resolução TCU 170, de 30 de junho de 2004, in verbis:
'Art. 179. A citação, a audiência ou a notificação, bem como a comunicação de diligência, farse-ão:
I - mediante ciência da parte, efetivada por servidor designado, por meio eletrônico, fac-símile, telegrama ou qualquer outra forma, desde que fique confirmada inequivocamente a entrega da comunicação ao destinatário;
II - mediante carta registrada, com aviso de recebimento que comprove a entrega no endereço do destinatário;
III - por edital publicado no Diário Oficial da União, quando o seu destinatário não for localizado
 (...) 
Art. 3º As comunicações serão dirigidas ao responsável, ou ao interessado, ou ao dirigente de órgão ou entidade, ou ao representante legal ou ao procurador constituído nos autos, com poderes expressos no mandato para esse fim, por meio de:
I - correio eletrônico, fac-símile ou telegrama;
II - servidor designado;
III - carta registrada, com aviso de recebimento;
IV - edital publicado no Diário Oficial da União, quando o seu destinatário não for localizado, nas hipóteses em que seja necessário o exercício de defesa".
Art. 4º. Consideram-se entregues as comunicações:
I - efetivadas conforme disposto nos incisos I e II do artigo anterior, mediante confirmação da ciência do destinatário;
II - realizadas na forma prevista no inciso III do artigo anterior, com o retorno do aviso de recebimento, entregue comprovadamente no endereço do destinatário;
III - na data de publicação do edital no Diário Oficial da União, quando realizadas na forma prevista no inciso IV do artigo anterior.
§ 1º O endereço do destinatário deverá ser previamente confirmado mediante consulta aos sistemas disponíveis ao Tribunal ou a outros meios de informação, a qual deverá ser juntada ao respectivo processo.'
13. Bem se vê, portanto, que a validade da citação via postal não depende de que o aviso de recebimento seja assinado pelo próprio destinatário da comunicação, o que dispensa, no caso em tela, a entrega do AR em 'mãos próprias'. A exigência da norma é no sentido de o Tribunal verificar se a correspondência foi entregue no endereço correto, residindo aqui a necessidade de certeza inequívoca. 
14. Não é outra a orientação da jurisprudência do TCU, conforme se verifica dos julgados a seguir transcritos:
'São válidas as comunicações processuais entregues, mediante carta registrada, no endereço correto do responsável, não havendo necessidade de que o recebimento seja feito por ele próprio'. (Acórdão 3648/2013-TCU-Segunda Câmara, Relator Ministro JOSÉ JORGE) 
'É prescindível a entrega pessoal das comunicações pelo TCU, razão pela qual não há necessidade de que o aviso de recebimento seja assinado pelo próprio destinatário. Entregandose a correspondência no endereço correto do destinatário, presume-se o recebimento da citação'. (Acórdão 1019/2008-TCU-Plenário, Relator Ministro BENJAMIN ZYMLER) 
'As comunicações do TCU, inclusive as citações, deverão ser realizadas mediante Aviso de Recebimento - AR, via Empresa Brasileira de Correios e Telégrafos, bastando para sua validade que se demonstre que a correspondência foi entregue no endereço correto'. (Acórdão 1526/2007-TCU-Plenário, Relator Ministro AROLDO CEDRAZ) 
15. A validade do critério de comunicação processual do TCU foi referendada pelo Supremo Tribunal Federal, nos termos do julgamento do MS-AgR 25.816/DF, por meio do qual se afirmou a desnecessidade da ciência pessoal do interessado, entendendo-se suficiente a comprovação da entrega do 'AR' no endereço do destinatário:
'EMENTA: AGRAVO REGIMENTAL. MANDADO DE SEGURANÇA. DESNECESSIDADE DE INTIMAÇÃO PESSOAL DAS DECISÕES DO TRIBUNAL DE CONTAS DA UNIÃO. ART. 179 DO REGIMENTO INTERNO DO TCU. INTIMAÇÃO DO ATO IMPUGNADO POR CARTA REGISTRADA, INICIADO O PRAZO DO ART. 18 DA LEI nº 1.533/51 DA DATA CONSTANTE DO AVISO DE RECEBIMENTO. DECADÊNCIA RECONHECIDA. AGRAVO IMPROVIDO.
O envio de carta registrada com aviso de recebimento está expressamente enumerado entre os meios de comunicação de que dispõe o Tribunal de Contas da União para proceder às suas intimações.
O inciso II do art. 179 do Regimento Interno do TCU é claro ao exigir apenas a comprovação da entrega no endereço do destinatário, bastando o aviso de recebimento simples'.
16. No caso vertente, a citação do responsável se deu em endereço proveniente de pesquisa realizada pelo TCU nos sistemas CPF e CNPJ da Receita Federal (vide parágrafo 10 acima) (...) . A entrega do ofício citatório no endereço ficou comprovada.
17. Nos processos do TCU a revelia não leva à presunção de que seriam verdadeiras todas as imputações levantadas contra os responsáveis, diferentemente do que ocorre no processo civil, em que a revelia do réu opera a presunção da verdade dos fatos narrados pelo autor. Dessa forma, a avaliação da responsabilidade do agente não pode prescindir da prova existente no processo ou para ele carreada. 
18. Ao não apresentar sua defesa, o responsável deixou de produzir prova da regular aplicação dos recursos sob sua responsabilidade, em afronta às normas que impõem aos gestores públicos a obrigação legal de, sempre que demandados pelos órgãos de controle, apresentar os documentos que demonstrem a correta utilização das verbas públicas, a exemplo do contido no art. 93 do Decreto-Lei 200/67: 'Quem quer que utilize dinheiros públicos terá de justificar seu bom e regular emprego na conformidade das leis, regulamentos e normas emanadas das autoridades administrativas competentes'.
19. Mesmo as alegações de defesa não sendo apresentadas, considerando o princípio da verdade real que rege esta Corte, procurou-se buscar, em manifestações dos responsáveis na fase interna desta Tomada de Contas Especial, se havia algum argumento que pudesse ser aproveitado a seu favor.
20. No entanto, o responsável não se manifestou na fase interna, não havendo, assim, nenhum argumento que possa vir a ser analisado e posteriormente servir para afastar as irregularidades apontadas.
21. Vale ressaltar que a pretensão punitiva do TCU, conforme Acórdão 1441/2016-TCU-Plenário, que uniformizou a jurisprudência acerca dessa questão, subordina-se ao prazo geral de prescrição indicado no art. 205 do Código Civil, que é de 10 anos, contado da data de ocorrência da irregularidade sancionada, nos termos do art. 189 do Código Civil, sendo este prazo interrompido pelo ato que ordenar a citação, a audiência ou a oitiva do responsável. No caso em exame não ocorreu a prescrição, uma vez que os recursos foram desbloqueados em 11/3/2010 (R$ 172.661,16) e em 24/2/2011 (R$ 42.568,36) e o ato de ordenação da citação ocorreu em 12/9/2018.
22. Em se tratando de processo em que a parte interessada não se manifestou acerca das irregularidades imputadas, não há elementos para que se possa efetivamente aferir e reconhecer a ocorrência de boa-fé na conduta do responsável, podendo este Tribunal, desde logo, proferir o julgamento de mérito pela irregularidade das contas, conforme nos termos dos §§ 2º e 6º do art. 202 do Regimento Interno do TCU (Acórdão 2064/2011-TCU-Primeira Câmara (relator: Ubiratan Aguiar) , 6.182/2011-TCU-1ª Câmara (relator: Weber de Oliveira) , 4.072/2010-TCU-1ª Câmara (Relator: Valmir Campelo) , 1.189/2009-TCU-1ª Câmara (Relator: Marcos Bemquerer) , 731/2008TCUPlenário (Relator: Aroldo Cedraz) .
23. Dessa forma, o responsável deve ser considerado revel, nos termos do art. 12, § 3º, da Lei 8.443/1992, devendo as contas serem julgadas irregulares, condenando-o ao débito apurado e aplicando-lhe a multa prevista no art. 57 da Lei 8.443/1992.
CONCLUSÃO
24. Diante da revelia do Sr. Gerôncio Antônio Figueiredo Silva e inexistindo nos autos elementos que permitam concluir pela ocorrência de boa-fé ou de outros excludentes de culpabilidade em sua conduta, propõe-se que suas contas sejam julgadas irregulares e que o responsável seja condenado em débito e multa."
4.		Com tais considerações, a proposta da Secex/TCE, uníssona, foi redigida nos seguintes termos (peça 16, pp. 5/6) :
"I) considerar revel o Sr. Gerôncio Antônio Figueiredo Silva, para todos os efeitos, dando-se prosseguimento ao processo, com fulcro no art. 12, § 3º, da Lei 8.443/1992;
II) julgar irregulares, nos termos dos arts. 1º, inciso I, 16, inciso III, alínea 'c", § 2º, da Lei 8.443/92, c/c os arts. 19 e 23, inciso III, da mesma Lei, e com arts. 1º, inciso I, 209, inciso III, 210 e 214, inciso III, do Regimento Interno/TCU, as contas do Sr. Gerôncio Antônio Figueiredo Silva, condenando-o ao pagamento das importâncias a seguir especificadas, atualizadas monetariamente e acrescidas dos juros de mora, calculadas a partir das datas discriminadas até a data do efetiva quitação do débito, fixando-lhe o prazo de quinze dias, para que comprove, perante o Tribunal, o recolhimento das referidas quantias aos cofres do Tesouro Nacional, nos termos do art. 23, inciso III, alínea 'a', da citada lei:
	Data
	Valor

	11/3/2010
	R$ 172.661,16

	24/2/2011
	R$ 42.568,36

Valor total do débito atualizado até 12/3/2019: R$ 452.867,64.
III) aplicar individualmente ao Sr. Gerôncio Antônio Figueiredo Silva a multa prevista no art. 57 da Lei 8.443/92, c/c o art. 267 do RI/TCU, fixando-lhe o prazo de quinze dias, a contar da notificação, para que comprove, perante o Tribunal (art. 214, III, 'a', do Regimento Interno do TCU) , o recolhimento da dívida aos cofres do Tesouro Nacional, atualizada monetariamente desde a data do acórdão que vier a ser proferido por este Tribunal até a do efetivo recolhimento, se pagas após o vencimento, na forma da legislação em vigor;
IV)  autorizar, desde logo, a cobrança judicial das dívidas, caso não atendida a notificação, na forma do disposto no art. 28, inciso II, da Lei 8.443/92;
V) autorizar também, desde logo, se requerido, com fundamento no art. 28, inciso I, da Lei 8.443, de 1992 c/c o art. 217, §§ 1º e 2º do Regimento Interno, o parcelamento das dívidas em até 36 parcelas, incidindo sobre cada parcela, corrigida monetariamente, os correspondentes acréscimos legais fixando-lhe o prazo de quinze dias, a contar do recebimento da notificação, para comprovar perante o Tribunal o recolhimento da primeira parcela, e de trinta dias, a contar da parcela anterior, para comprovar os recolhimentos das demais parcelas, devendo incidir sobre cada valor mensal, atualizado monetariamente, os juros de mora devidos, no caso do débito, na forma prevista na legislação em vigor, alertando o responsável de que a falta de comprovação do recolhimento de qualquer parcela importará o vencimento antecipado do saldo devedor, nos termos do § 2º do art. 217 do Regimento Interno deste Tribunal;
VI) enviar cópia do Acórdão a ser prolatado à Procuradoria da República no Estado de Pernambuco, nos termos do § 3º do art. 16 da Lei 8.443/1992, c/c o § 7º do art. 209 do Regimento Interno do TCU, para adoção das medidas cabíveis; e
VII) enviar cópia do Acórdão que vier a ser proferido à Caixa Econômica Federal e ao responsável, para ciência, informando que a presente deliberação está disponível para a consulta no endereço www.tcu.gov.br/acordaos, além de esclarecer que, caso requerido, o TCU poderá fornecer sem custos as correspondentes cópias, de forma impressa."
5.	O Ministério Público especializado, em parecer da lavra do Procurador Rodrigo Medeiros de Lima, anui ao encaminhamento alvitrado pela unidade técnica (peça 19) .
		É o Relatório.

não há.

Procurador Rodrigo Medeiros de Lima.

TOMADA DE CONTAS ESPECIAL. MINISTÉRIO DA AGRICULTURA, PECUÁRIA E ABASTECIMENTO. CONTRATO DE REPASSE. MUNICÍPIO DE TRINDADE/PE. CONSTRUÇÃO DE MATADOURO. NÃO COMPROVAÇÃO DA BOA E REGULAR APLICAÇÃO DO RECURSO FEDERAL. INEXECUÇÃO PARCIAL SEM APROVEITAMENTO PARA A POPULAÇÃO. PREJUÍZO EM VALOR INTEGRAL. CITAÇÃO. REVELIA. CONTAS IRREGULARES. DÉBITO. MULTA. 1) Julgam-se irregulares as contas e em débito o responsável, com aplicação de multa, em função da não comprovação da boa e regular aplicação de recursos federais recebidos mediante Contrato de Repasse firmado com órgão federal. 2) O ônus de comprovar a regularidade da integral aplicação dos recursos públicos no objeto do ajuste entabulado com a União compete ao gestor, tarefa da qual deve se desincumbir mediante a apresentação de documentação idônea, que demonstre, de forma efetiva, os gastos efetuados e o nexo de causalidade entre as despesas realizadas e a verba federal recebida. 3) Em situações em que, embora edificado parcialmente, o empreendimento não apresenta serventia à população, o débito deve corresponder à integralidade da verba repassada.

TOMADA DE CONTAS ESPECIAL (TCE)

Secretaria de Controle Externo de Tomada de Contas Especial - Secex/TCE.

Em exame a Tomada de Contas Especial instaurada pela Caixa Econômica Federal - CAIXA, em desfavor do Sr. Gerôncio Antônio Figueiredo Silva, Prefeito de Trindade/PE no período de 1º/1/2009 a 31/12/2012, em razão da não execução do objeto previsto no Contrato de Repasse 0201679-44/2006/MAPA/CAIXA - Siafi 583151. 
2.	Mencionado ajuste, firmado entre o Ministério da Agricultura, Pecuária e Abastecimento - MAPA, representado pela CAIXA, e o Município de Trindade/PE, teve por objeto a transferência de recursos financeiros da União para a construção de matadouro no referido município.
3.	O Contrato de Repasse teve valor de R$ 263.250,00 à conta do contratante, e contrapartida de R$ 94.749,86. Vigeu de 29/12/2006 a 31/5/2012 (peças 2, pp. 23/25, 3, pp. 1/22) . 
4.	Os recursos federais foram liberados por meio da Ordem Bancária 2007OB901085, de 12/9/2007, no valor de R$ 263.250,00 (peça 6, p. 14) , tendo sido desbloqueados R$ 215.229,52, sendo R$ 172.661,16 em 11/3/2010, e R$ 42.568,36 em 24/2/2011 (peça 6, p. 6) .
5.	A prestação de contas parcial do valor relativo ao primeiro desbloqueio foi apresentada (peça 5, pp. 17/19) e aprovada, conforme consta no Parecer 110/2017 GIGOV/LI, de 11/9/2017 (peça 2, pp. 2/3) . Não houve apresentação da prestação de contas relativa ao segundo desbloqueio (R$ 42.568,36) .
6.	Em função da não execução do objeto pactuado (peça 2, pp. 2/3) , a CAIXA notificou o responsável para que regularizasse a situação ou devolvesse os recursos.
7.	Diante do não saneamento da irregularidade apontada e da não devolução dos recursos, a CAIXA instaurou a presente Tomada de Contas Especial (peça 6, p. 15/19) . 
8.	No âmbito deste Tribunal, a Secex/TCE instruiu os autos e, por delegação de competência deste Relator, efetuou a citação do Sr. Gerôncio Antônio Figueiredo Silva pelo débito abaixo discriminado em face da inexecução do objeto pactuado (peças 10/14) :
	Data
	Valor

	11/3/2010
	R$ 172.661,16

	24/2/2011
	R$ 42.568,36

9.	Transcorrido in albis o prazo para apresentação das alegações de defesa, a Secex/TCE, em uníssono, propõe, em síntese: a) considerar revel o responsável, nos termos do art. 12, § 3º, da Lei 8.443/1992; b) julgar irregulares suas contas; c) imputar-lhe o débito apurado neste processo, sem prejuízo de aplicar-lhe a multa prevista no art. 57 da indigitada Lei; d) encaminhar cópia da deliberação que vier a ser proferida à CAIXA e ao Ministério Público da União (peça 16, pp. 5/6) . 
10.	Consoante disposto no Parecer 110/2017 GIGOV/LI - Gerência de Governo Petrolina SR. Centro Oeste de PE (peça 2, pp. 2/3) , em que pese ter sido constatada a execução de 80,56%, a CAIXA consignou, de forma expressa, que o empreendimento não apresentava funcionalidade parcial ou total, não gerando, desse modo, o benefício social esperado.
11.	No Relatório do Tomador de Contas, foi consignado que a parte não executada se referia, dentre outras, ao cercamento do matadouro e dos aparatos de tratamento dos efluentes, o que inviabilizou a utilização da estrutura construída (peça 6, p. 16) .
12.	   Em situações similares, a jurisprudência desta Corte é no sentido de que o dano corresponde à totalidade dos recursos federais repassados. Para que o débito seja parcial, correspondente à parte executada, há que apresentar funcionalidade de modo a possibilitar o atendimento do objetivo ajustado. Precedentes (Jurisprudência Selecionada) :
Acórdão 9464/2018-TCU-Primeira Câmara (de minha Relatoria) 
"Na hipótese de execução parcial do objeto, ocorrerá redução proporcional do débito somente quando a fração executada puder ser aproveitada para fins de atendimento aos objetivos do convênio."
Acórdão 2812/2017-TCU-Primeira Câmara (Relator Ministro-Substituto Weder de Oliveira) 
"Considera-se como prejuízo em valores integrais a aplicação dos recursos do convênio em objeto que se revela inservível ou sem funcionalidade após a sua execução, completa ou parcial."
Acórdão 494/2016-TCU-Segunda Câmara (Relator Ministro-Substituto André de Carvalho) 
"A execução parcial do objeto pactuado aliada à imprestabilidade da parcela realizada permite a condenação do responsável pelo valor total dos recursos repassados pelo convênio."
Acórdão 7148/2015-TCU-Primeira Câmara (Relator Ministro 
"Na execução de convênios, a realização parcial da obra, sem funcionalidade ou benefícios à comunidade, implica prejuízo aos cofres públicos em valor igual ao total repassado, tendo em vista o não alcance da finalidade do ajuste."
13.	Nesse sentido, uma vez que o Sr. Gerôncio Antônio Figueiredo Silva não carreou aos autos documentação idônea para refutar o evento danoso apontado pela CAIXA, tampouco evidenciou a ausência de sua responsabilização no prejuízo em foco, haja vista que optou pela revelia, o que impõe o prosseguimento do processo, nos termos do art. 12, § 3º, da Lei 8.443/1992, cumpre, como alvitrado de forma unânime pelas instâncias anteriores, julgar irregulares suas contas, imputando-se-lhe o débito apurado nos autos.
14.	Ademais, tendo em conta que a não comprovação da boa e regular aplicação de recursos federais recebidos por meio de transferências voluntárias representa falta grave, é cabível aplicar ao responsável a penalidade pecuniária insculpida no art. 57 daquele diploma legal, medida que não encontra óbice em função da não ocorrência da prescrição da pretensão punitiva, conforme apontado pela Secex/TCE.
15.	Por fim, é oportuno encaminhar cópia do Acórdão que sobrevier à Procuradoria da República no Estado de Pernambuco, nos termos do § 7° do art. 209 do Regimento Interno/TCU, para a adoção das medidas de sua alçada, bem como à CAIXA para ciência. 
	Ante o exposto, manifesto-me por que seja adotado o Acórdão que ora submeto a este Colegiado. 
	
T.C.U., Sala das Sessões, em 16 de maio de 2020.
MARCOS BEMQUERER COSTA
Relator